【裁判字號】    98,訴,1408
【裁判日期】    990129
【裁判案由】    不動產所有權移轉登記
【裁判全文】
臺灣臺南地方法院民事判決              98年度訴字第1408號
原      告  乙○○
被      告  丙○○
上列當事人間不動產所有權移轉登記事件，本院於民國九十九年
一月十八日言詞辯論終結，判決如下：
    主  文
被告應將如附表所示之不動產所有權移轉登記予原告。
訴訟費用新台幣捌仟捌佰壹拾元由被告負擔。
    事實與理由
一、原告起訴主張：
（一）被告於民國97年1月間，被告透過訴外人甲○○欲購買原
      告名下之臺南市○○區○○路304號3樓之4和4樓之11房地
      共2間（詳如附表所示，下稱系爭不動產），雙方約定買
      賣價金分2期給付，頭期款為新臺幣（下同）10萬元（包
      含代書費用、辦理過戶所需之各項稅額、規費），尾款則
      以辦理過戶當月系爭不動產於貸款銀行即永豐商業銀行股
      份有限公司（下稱永豐銀行）、寶華銀行（現已改名為於
      新加坡商星展銀行股份有限公司，下稱星展銀行），所餘
      房屋貸款數額為準，被告並約定於辦理不動產移轉登記同
      時，被告將會直接清償原告對京城銀行、星展銀行之貸款
      債務。前述系爭不動產已於97年4月2日已辦理移轉登記與
      被告，惟被告僅給付頭期款10萬元，尾款部分（即過戶時
      尚未清償之銀行抵押貸款）均未清償，經原告多次催告，
      被告均置之不理，亦拒不給付。原告於98年10月12日發函
      催告請被告於文到5日內付款，被告仍置之不理，故原告
      即於98年10月30日發函正式解除雙方買賣契約，並請求被
      告速將系爭不動產移轉登記返還原告，惟被告仍不予理會
      。原告不得已，爰依法起訴請求，併再以此起訴書為解除
      契約之意思表示，請求被告移轉返還系爭不動產。
（二）綜上，原告依民法第259條，解除買賣契約後應回復原狀
      之規定，請求被告將系爭動產所有權移轉登記移轉登記原
      告。爰聲明：被告應將如附表所示之不動產所有權移轉登
      記予原告。
（三）對被告之抗辯則陳述:
      原告係受甲○○委託而出名登記為系爭不動產所有權及抵
      押貸款名義人，乃因甲○○之個人因素，買房子不方便將
      房屋登記於其名下，遂委託伊擔任系爭不動產之登記名義
      人，並以其名義向銀行抵押借款。嗣經甲○○告知系爭不
      動產已找到買主（即被告），原告遂將辦理過戶所需之證
      件、文件交給甲○○去辦理過戶，然因系爭不動產之抵押
      貸款清償及轉貸並不順利，原告始終以為房地並未過戶，
      直至98年6、7月間始經甲○○告知系爭不動產已移轉予被
      告名下，惟被告並未因過戶而成為系爭不動產抵押貸款名
      義人之事，系爭不動產雖已因買賣過戶予被告，然原告仍
      須背負抵押債務，被告既無法清償系爭不動產上之抵押債
      務以作為買賣價金之給付，則原告解除本件買賣契約即屬
      合法，因此起訴請求被告返還登記。
二、被告則以：
（一）系爭不動產本為甲○○所有，因甲○○商請原告擔任人頭
      ，系爭不動產因而登記於原告名下，並以原告為貸款人。
      嗣後因原告不願意再為甲○○之人頭，故甲○○另外找被
      告當人頭，被告同意出借名義予甲○○當系爭房地所有權
      人及貸款名義人，雖貸款無法成功轉貸為被告名義，經甲
      ○○要求將系爭房地繼續登記予被告名下，復因甲○○有
      於97年1月向被告借19萬元未還，因此被告為求債權之保
      障，乃同意繼續當甲○○之人頭。
（二）關於被告與甲○○之19萬元借款：被告於97年1月27日從
      其所有合作金庫活期帳戶00000000 00000號陸續提領共20
      萬元，並於臺南市「金田中餐廳」門口將其中19萬元借給
      甲○○。
（三）被告係因出借名義予甲○○而受移轉登記為系爭不動產所
      有權人，復因甲○○尚欠被告19萬元借款，被告及甲○○
      遂合意以系爭不動產作為上開借款之擔保，於甲○○尚未
      清償借款前，被告並無移轉登記系爭不動產所有權之義務
      。爰聲明：駁回原告之訴。
三、兩造不爭執之事實：
（一）兩造於97年4月2日辦理如起訴狀附表所示房地之所有權移
      轉登記完畢（登記原因為「買賣」，原因發生日為97年1
      月25日）。惟系爭不動產上之永豐銀行、星展銀行抵押貸
      款尚未清償完畢，且該抵押借款債務人亦未轉換為被告，
      被告亦未繳納貸款，而原告現仍為抵押債務人。
（二）原告前擁有系爭不動產係因甲○○委託而登記為系爭不動
      產所有權人（俗稱人頭），系爭不動產實為甲○○所有。
（三）被告自97年4月2日登記取得系爭不動產，因未清償原有抵
      押貸款或完成銀行轉貸，嗣經原告於98年10月12日催告其
      履行，並於98年10月30日通知解除契約，有南雄法律事務
      所函及存證信函各1紙在卷可稽。
四、兩造爭執之要旨在於：原告依據兩造買賣契約已解除之法律
    關係，請求被告返還所有權登記，是否有理？經查：
（一）本件被告固主張伊亦為甲○○借名登記之人頭等情，為原
      告所否認，並陳稱伊係經甲○○告知被告欲購買系爭不動
      產始將系爭不動產移轉予被告等語，而證人甲○○亦否認
      被告為人頭，並證稱：被告確實要買系爭不動產，只是被
      告已登記為所有權人，但一直無法完成銀行貸款，若無買
      賣，為何會有本院卷15頁之收據等語（見本院卷35頁），
      經核該10萬元收據上記載:「收取丙○○先生現金新臺幣
      壹拾萬元正，內含（系爭不動產）‧‧‧之代書費及買賣
      價金。」等詞明確，參以若被告僅係人頭而為借名登記，
      何須有如上記載之收據？被告所述尚非無疑。此外，被告
      並未能舉證證明伊確為甲○○人頭之事實，參酌前揭事證
      ，尚難令本院採信被告所言為真。
（二）縱如被告所稱伊為甲○○之人頭一節屬實，然被告亦自承
      伊當甲○○之人頭除須受移轉系爭不動產登記外，尚需完
      成以被告為借款人名義之銀行貸款事宜，然因伊無法向銀
      行貸款，伊有馬上要求甲○○將房子過戶回去，嗣因甲○
      ○尚欠伊借款，伊為求保障，始繼續當甲○○之人頭等語
      （見本院卷55、33、34頁），足見被告與甲○○間縱有借
      名之合意，其合意內容係包括被告受委託登記為系爭不動
      產所有權登記名義人及變更為抵押貸款名義人（還清原永
      豐、星展銀行之抵押貸款），且履行借名登記係以「買賣
      」方式為之，甚為明確。則被告既已因買賣原因而受移轉
      登記為所有權人，然迄未能順利貸得款項或轉貸成功，經
      催告後仍無法履行，則原告據此解除雙方買賣契約應屬合
      法，被告實無再保有系爭不動產所有權之權利，自應將系
      爭不動產返還登記予原告。
（三）至被告一再抗辯主要係因甲○○尚欠其19萬元借款，故伊
      拒絕返還系爭不動產登記一節，就此，證人甲○○否認向
      被告借款，被告提出其所有合作金庫活期存摺（帳號:000
      000000000 0號）影本1紙固可證明其於97年1月21日當日
      有提領20萬元，然尚無法證明係借給甲○○之款項，又審
      酌被告所提其與甲○○間電話錄音，雖有談及甲○○要每
      次還5千元一事，然證人甲○○證稱該還款是指之前收的
      10萬元買賣價金可以部分退給被告等語（見本院卷54頁背
      面），觀之全部通話內容亦無甲○○明確承認有向被告借
      款19萬元之事實，則被告主張確有借予甲○○19萬元，實
      難遽信。況者，縱使被告與甲○○間存有19萬元借貸關係
      ，然本件係基於被告未履行應清償銀行抵押貸款義務為由
      ，經解除買賣契約後應返還移轉登記，與甲○○及被告間
      之借貸債權債務，兩者間並無基於雙務契約而生之同時履
      行抗辯關係，是被告抗辯甲○○於清償19萬元借款後始願
      移轉系爭不動產所有權登記云云，尚不足採。又被告主張
      其與甲○○間有約定以系爭不動產作為19萬元借款債務之
      擔保，亦為證人甲○○所否認，被告復無法舉證以實其說
      ，則其主張系爭不動產為其19萬元債權之擔保為由拒絕返
      還登記，亦屬無據。
（四）綜上所述，被告所舉證據尚不能證明其為甲○○之人頭，
      況被告縱為系爭不動產登記人頭，亦未能依其與原告所訂
      之買賣契約履行清償原銀行抵押貸款之義務，原告依法解
      除契約，請求回復原狀，應屬可採。另被告與證人甲○○
      間縱使存有借貸關係，亦屬另一問題，與本件請求並無同
      時履行抗辯關係，已如前述，是原告起訴請求被告應將系
      爭不動產移轉登記予原告，為有理由，應予准許。至原告
      請求訊問證人方慧美（被告朋友），無非係欲證明被告為
      甲○○不動產登記人頭及被告有借19萬元予甲○○之事實
      ，惟就前開待證事實縱使為真，亦不影響本件判決結果，
      已認定如前，被告聲請調查該部分證據，核無必要，爰不
      再傳訊，附此敘明。
五、訴訟費用負擔依據：民事訴訟法第87條第1項、第78條。
中    華    民    國    99    年    1     月    29    日
                  民事第一庭    法      官  蔡雅惠
以上正本係照原本作成
如對本判決上訴，須於判決送達後20日內向本院提出上訴狀
中    華    民    國    99    年    1     月    29    日
                                書記官  詹書瑋
附表
┌─┬─────┬──────────┬───┬─────┐
│編│門牌號碼  │土地及建物標示      │面積（│權利範圍  │
│號│          │                    │平方公│          │
│  │          │                    │尺）  │          │
├─┼─────┼──────────┼───┼─────┤
│ 1│臺南市安平│臺南市○○區○○段  │      │全部      │
│  │區○○路  │1061建號            │      │          │
│  │304號3樓之├──────────┼───┼─────┤
│  │4         │臺南市○○區○○段  │722.03│133/10000 │
│  │          │497地號             │      │          │
│  │          ├──────────┼───┼─────┤
│  │          │臺南市○○區○○段  │3.83  │133/10000 │
│  │          │499地號             │      │          │
│  │          ├──────────┼───┼─────┤
│  │          │臺南市○○區○○段  │785.07│99/10000  │
│  │          │1126建號            │      │          │
│  │          │（共同使用部分）    │      │          │
│  │          ├──────────┼───┼─────┤
│  │          │臺南市○○區○○段  │537.44│0/0       │
│  │          │1127建號            │      │          │
│  │          │（共同使用部分）    │      │          │
│  │          │                    │      │          │
├─┼─────┼──────────┼───┼─────┤
│2 │臺南市安平│安平區○○段1078建號│      │全部      │
│  │區○○路  ├──────────┼───┼─────┤
│  │304號4樓之│臺南市○○區○○段  │772.03│69/10000  │
│  │11        │497地號             │      │          │
│  │          ├──────────┼───┼─────┤
│  │          │臺南市○○區○○段  │3.83  │69/10000  │
│  │          │499地號             │      │          │
│  │          ├──────────┼───┼─────┤
│  │          │臺南市○○區○○段  │785.07│175/10000 │
│  │          │1126建號            │      │          │
│  │          │（共同使用部分）    │      │          │
│  │          ├──────────┼───┼─────┤
│  │          │臺南市○○區○○段  │537.44│0/0       │
│  │          │1127建號            │      │          │
│  │          │（共同使用部分）    │      │          │
└─┴─────┴──────────┴───┴─────┘

司法院資訊處製作；財團法人民間司法改革基金會備份。
